ACORDAO-COMPLETO-2382957

ACÓRDÃO 13446/2019 ATA 40/2019 - PRIMEIRA CÂMARA

VISTOS, relatados e discutidos estes autos que tratam de ato de concessão de pensão civil emitido pela Universidade Federal da Paraíba e instituído pelo ex-servidor Raimundo Barbosa da Silva em favor da beneficiária Maria da Conceição Barbosa da Silva; 
ACORDAM os Ministros do Tribunal de Contas da União, reunidos em Sessão da 1ª Câmara, com fundamento no art. 71, inciso III, da Constituição Federal, nos arts. 1º, inciso V, e 39, inciso II, da Lei 8.443/1992, no art. 260, § 1º, do RI/TCU e ante as razões expostas pelo Relator, em: 
9.1. considerar ilegal o ato de concessão de pensão civil instituído por Raimundo Barbosa da Silva (XXX.321.794-XX) em favor de Maria da Conceição Barbosa da Silva (XXX.190.084-XX) , recusando o respectivo registro; 
9.1.1. dispensar a devolução dos valores indevidamente recebidos até a data da ciência pela Universidade Federal da Paraíba do presente acórdão, com base no Enunciado 106 da Súmula da Jurisprudência do TCU; 
determinar à Universidade Federal da Paraíba, com base no art. 45 da Lei 8.443/1992, que: 
9.2.1. faça cessar os pagamentos decorrentes do ato impugnado, em especial os que se referem à inclusão da parcela decorrente de hora extra no benefício inicial concedido na época do óbito do instituidor, eis que não há amparo judicial que suporte tal parcela nos proventos de pensão, comunicando ao TCU, no prazo de 15 (quinze) dias, as providências adotadas, nos termos dos arts. 262, caput, do Regimento Interno do TCU, 8º, caput, da Resolução-TCU 206/2007 e 19, caput, da Instrução Normativa-TCU 78/2018;
9.2.2. emita novo ato de pensão civil, livre das irregularidades apontadas, submetendo-o ao TCU, no prazo de trinta dias, consoante os arts. 262, § 2º, do Regimento Interno do TCU e 19, § 3º, da Instrução Normativa TCU 78/2018;
9.2.3. comunique à interessada o teor desta decisão, alertando-a de que o efeito suspensivo proveniente da interposição de eventual recurso não a exime da devolução dos valores percebidos indevidamente após a respectiva notificação, caso o recurso não seja provido; 
9.2.4. no prazo de 30 (trinta) dias, contados da ciência desta decisão, envie a este Tribunal documentos comprobatórios de que a interessada está ciente da presente deliberação.

Ato de concessão de pensão civil emitido pela Universidade Federal da Paraíba. Apreciação para fins de registro.

Primeira Câmara

Universidade Federal da Paraíba.

3. Interessado: Maria da Conceição Barbosa da Silva (XXX.190.084-XX).

13.1. Ministros presentes: Walton Alencar Rodrigues (Presidente), Benjamin Zymler e Vital do Rêgo (Relator).
13.2. Ministro-Substituto convocado: Augusto Sherman Cavalcanti.
13.3. Ministro-Substituto presente: Weder de Oliveira.

VITAL DO RÊGO

Adoto como relatório, com os devidos ajustes de forma, a instrução elaborada no âmbito da Secretaria de Fiscalização de Pessoal (peça 15) , com a qual se manifestou de acordo o corpo gerencial daquela unidade técnica especializada (peça 16) , a seguir transcrita:
INTRODUÇÃO
1.	Trata-se de ato inicial da concessão da pensão civil instituída por Raimundo Barbosa da Silva (CPF: XXX.321.794-XX) , ex-servidor da Universidade Federal da Paraíba.
2.	O ato foi submetido, para fim de registro, à apreciação do Tribunal de Contas da União (TCU) , de acordo com o art. 71, inciso III, da Constituição Federal. O cadastramento e a disponibilização ao TCU ocorreram por intermédio do Sistema de Apreciação e Registro de Atos de Admissão e Concessões, na forma dos arts. 2º, caput e incisos I a VI, e 4º, caput, da Instrução Normativa - TCU 78/2018.
3.	Ao benefício pensional habilitou-se Maria da Conceição Barbosa da Silva (CPF: XXX.190.084-XX) , viúva do ex-servidor.
HISTÓRICO
4.	Considerando que foi identificada irregularidade quanto ao pagamento da vantagem "hora-extra", esta Unidade Técnica oportunizou a oitiva da beneficiária (peça 2) , sendo a mesma regularmente notificada (peça 11) . Adicionalmente, a Unidade Jurisdicionada encaminhou a documentação acostada à peça 7.
EXAME TÉCNICO
5.	O ex-servidor Raimundo Barbosa da Silva (CPF: XXX.321.794-XX) , falecido em 26/7/2002, se aposentou voluntariamente em 14/12/1994, com proventos proporcionais à razão de 31/35 avos, razão pela qual a beneficiária da pensão faz jus à paridade de vencimentos com os servidores ativos.
6.	O ato de concessão de aposentadoria do ex-servidor teve julgamento de mérito prejudicado, por perda de objeto, nos autos do TC Processo 004.250/2007-9.
7.	Esta Unidade Técnica oportunizou a oitiva da beneficiária da pensão (peça 2) , haja vista que no cálculo do benefício pensional instituído pelo ex-servidor foi identificada a manutenção indevida da vantagem "hora-extra", decorrente de provimento judicial (peças 7 e 12) .
8.	É pacifico o entendimento nesta Corte de Contas de que a hora-extra é uma vantagem do regime celetista incompatível com a situação jurídico-estatutária implantada pela Lei 8.112/90. A continuidade de pagamentos da espécie, no novo regime, apenas é admissível se tal providência for necessária para assegurar, imediatamente após a transposição ao RJU, ocorrida em 01/01/91, a irredutibilidade da remuneração anteriormente recebida pelos servidores envolvidos, sendo que, nesse caso, a vantagem deve ser paga sob a forma de Vantagem Pessoal Nominalmente Identificada - VPNI, devendo ser paulatinamente compensada nos aumentos subsequentes conferidos ao funcionalismo, até seu completo desaparecimento (Decisão 100/2002 - TCU - 2ª Câmara) . Em qualquer outra hipótese, a concessão da parcela encontra óbice na ausência de previsão legal.
9.	Esse entendimento é corroborado pelo Supremo Tribunal Federal (STF) , consoante se pode depreender da ementa do MS 22455/DF, publicada no DJ de 07/06/2002:
 "EMENTA: Mandado de segurança contra ato imputado ao Presidente do Tribunal de Contas da União. Ato administrativo que determinou a suspensão de pagamento de horas extras incorporadas aos salários dos impetrantes, por decisão do TCU. 2. Entendimento assente no Tribunal de Contas deflui da aplicação de preceitos atinentes à limitação que as normas administrativas impõem à incidência da legislação trabalhista sobre os servidores públicos regidos pela CLT, à época em que tal situação podia configurar-se. 3. Entendimento no sentido de que não é possível a coexistência das vantagens dos dois regimes funcionais. Ao ensejo da transferência do impetrante para o sistema estatutário, ut Lei nº 8.112/90, há de ter o regime próprio desta Lei, ressalvada, tão só, a irredutibilidade dos salários. 4. Mandado de segurança indeferido. "
10.	 O ato de concessão disponibilizado no Sisac apresenta a parcela alusiva ao pagamento de horas-extras, oriunda de provimento judicial (DEC.JUDIC.DL/2365/87) . Em pesquisa ao SIAPE (peça 12) , verifica-se que persiste o pagamento dessa vantagem no contracheque da interessada (Rubrica 16171 - DECISAO JUDICIAL N TRAN JUG AT) , e que não houve a devida absorção do seu valor pelas alterações salariais implementadas por Lei após janeiro/1991.
11.	 Embora tenha sido regularmente notificada a apresentar suas alegações de defesa quanto à irregularidade aqui apontada (peças 2 e 11) , não veio aos autos a manifestação da beneficiária em resposta à oitiva.
12.	 Em vista do acima expendido, propõe-se considerar ilegal, negando-lhe registro, o ato de concessão de pensão civil constante deste processo.
CONCLUSÃO 
13.	 Desse modo, propõe-se considerar ilegal, negando-lhe registro, o ato de concessão inicial de pensão civil constante deste processo.
PROPOSTA DE ENCAMINHAMENTO
14.	 Ante o exposto, e de conformidade com o preceituado nos artigos 71, III, da Constituição Federal de 1988; 1º, V, e 39, II, da Lei 8.443/1992; 1º, VIII, 259, II, 260, § 1º, e 262, § 2º, do Regimento Interno/TCU, propõe-se:
14.1. considerar ilegal, negando-lhe registro, o ato inicial de concessão da pensão civil instituída pelo ex-servidor Raimundo Barbosa da Silva (CPF: XXX.321.794-XX) ;
14.1.1. dispensar o ressarcimento das quantias indevidamente recebidas, presumida a boa-fé, consoante o disposto no Enunciado 106 da Súmula de Jurisprudência do TCU;
14.1.2. determinar à Universidade Federal da Paraíba que, nos termos dos art. 262, caput, do Regimento Interno do TCU e 19, caput, da Instrução Normativa - TCU 78/2018:
a) abstenha-se de realizar pagamentos decorrentes do ato de concessão considerado ilegal, no prazo de 15 (quinze) dias, contado a partir da ciência dessa deliberação, sujeitando-se a autoridade administrativa omissa à responsabilidade solidária;
b) comunique à beneficiária acerca do teor deste Acórdão, alertando-a de que o efeito suspensivo proveniente da interposição de eventuais recursos junto ao TCU não a eximirá da devolução dos valores percebidos indevidamente após sua notificação, caso os recursos não sejam providos;
c) emita e disponibilize no sistema e-Pessoal, no prazo de 30 (trinta) dias, novo ato de concessão, escoimado da irregularidade apontada, nos termos do art. 262, § 2º, do Regimento Interno do TCU; e
d) encaminhe ao Tribunal o comprovante de que a interessada tomou ciência do inteiro teor desta deliberação.
O Ministério Público, representado nos autos pelo Procurador Dr. Cristina Machado da Costa e Silva, manifestou-se de acordo com a proposição da unidade técnica (peça 17) . 
É o Relatório.

não há.

Procuradora-Geral Cristina Machado da Costa e Silva.

PENSÃO CIVIL. PARCELA DE HORA EXTRA, ORIUNDA DO REGIME DA CLT COM AMPARO EM DECISÃO JUDICIAL. INCLUSÃO IRREGULAR DA PARCELA NOS PROVENTOS DE PENSÃO. OITIVA. AUSÊNCIA DE MANIFESTAÇÃO DA BENEFICIÁRIA NOTIFICADA DA IRREGULARIDADE. ILEGALIDADE. DETERMINAÇÕES.

PENSÃO CIVIL (PCIV)

Secretaria de Fiscalização de Pessoal (Sefip).

Trata-se de ato de concessão de pensão civil emitido pela Universidade Federal da Paraíba e instituído pelo Sr. Raimundo Barbosa da Silva em favor da beneficiária Maria da Conceição Barbosa da Silva. 
Em análise preliminar, a Sefip identificou, nos proventos da pensão em epígrafe, o pagamento de vantagem decorrente de hora extra, oriunda do regime celetista, com fundamento em decisão judicial, rubrica esta incompatível com o regime jurídico estatutário. 
Diante de tal irregularidade e considerando o transcurso de mais de 5 anos da disponibilização do ato ao TCU, a Sefip realizou oitiva da beneficiária do ato (peça 2) para que apresentasse os argumentos que entendesse cabíveis. A unidade técnica também diligenciou à entidade com vistas a esclarecer as razões que levaram à inclusão da parcela nos proventos de pensão (peça 1) .
Em resposta, a UFPB apresentou a documentação juntada na peça 7, da qual se destaca decisão judicial proferida pela justiça do trabalho. A interessada, a despeito de ter sido regularmente notificada, consoante se comprova pelo Aviso de Recebimento acostado na peça 11, decidiu não se manifestar nos autos.
A unidade técnica, ao analisar as informações apresentadas pela entidade, entende que elas não são hábeis a justificar a continuidade do pagamento da parcela já que esta é incompatível com o regime estatutário. Por tal razão, propõe considerar ilegal o ato em questão. 
O Ministério Público junto ao TCU, na manifestação de peça 17, ratificou as conclusões formuladas pela Sefip.
-II-
No mérito, registro minha concordância com a proposta formulada pela unidade técnica, aquiescida pela manifestação do MPTCU, razão pela qual acolho os pareceres precedentes por seus próprios fundamentos, valendo-me, para tanto, da técnica da motivação per relationem, nos termos do art. 2º, § 3º, do Decreto 9.830, de 10 de junho de 2019, sem prejuízo de tecer os comentários a seguir.
No que diz respeito à hora-extra incluída nos proventos da beneficiária da pensão, verifico que tal parcela, percebida pelo instituidor da pensão e oriunda do regime celetista (incompatível com o regime jurídico único) , decorre de decisão judicial proferida nos autos da Reclamatória Trabalhista 19860/000000604-X, que tramitou na 1ª Vara Federal da Paraíba.
Sobre essa questão, observo que, nos termos do Enunciado 241, da Súmula de Jurisprudência do TCU, "as vantagens e gratificações incompatíveis com o Regime Jurídico Único, instituído pela Lei 8.112, de 11/12/90, não se incorporam aos proventos nem à remuneração de servidor cujo emprego, regido então pela legislação trabalhista, foi transformado em cargo público por força do art. 243 do citado diploma legal". Portanto, o pagamento da sobredita parcela decorrente da hora extra, não encontra resguardo na jurisprudência desta Corte de Contas.
In casu, não há que se falar em ofensa ao princípio da coisa julgada, que em tese ampararia a continuidade do pagamento da parcela em análise. Nesse sentido, ensinava o saudoso Ministro Teori Zavascki que se determinada decisão de mérito afirmou que uma relação jurídica existe ou que tem certo conteúdo, é porque supôs a existência de determinado comando normativo (norma jurídica) e de determinada situação de fato (suporte fático de incidência) ; se afirmou que determinada relação jurídica não existe, supôs a inexistência ou do comando normativo ou da situação de fato afirmada pelo litigante interessado. Nesse contexto, a alteração de qualquer desses elementos compromete o silogismo original da sentença porque estará alterado o silogismo do fenômeno de incidência por ela apreciado: a relação jurídica que antes existia deixou de existir e vice-versa.[footnoteRef:2]  [2:  ZAVASCKI, Teori Albino. Eficácia das sentenças na jurisdição constitucional. 4. ed., rev., atual. e ampl. São Paulo: Revista dos Tribunais, 2017. p. 105.] 
Daí afirmar-se que a força do comando sentencial tem uma condição implícita, a da cláusula rebus sic stantibus, e significa que ela atua enquanto se mantiverem íntegras as situações de fato e de direito existentes quando da prolação da sentença. Alterada a situação de fato (muda o suporte fático, mantendo-se o estado da norma) ou de direito (muda o estado da norma, mantendo-se o estado de fato) , ou dos dois, a sentença deixa de ter a força de lei entre as partes, que até então mantinha. 
No caso concreto em análise, a decisão judicial proferida nos autos da Reclamatória Trabalhista 19860/000000604-X que tramitou na 1ª Vara Federal da Paraíba garantiu, ao instituidor, uma vantagem do regime celetista quando seu vínculo com a administração se dava por meio da CLT. Assim, a partir da alteração do regime jurídico da CLT para o dado pela Lei 8.112/1990, com o qual a referida vantagem não é compatível já que não há direito adquirido a regime jurídico, alterou-se o suporte fático e o estado da norma, restando alterado o silogismo original da sentença.
Nessa senda, observo que tal entendimento já foi acolhido pelo STF no regime de repercussão geral no Recurso Extraordinário 596.663, cuja decisão restou assim ementada:
"CONSTITUCIONAL. PROCESSUAL CIVIL. SENTENÇA AFIRMANDO DIREITO À DIFERENÇA DE PERCENTUAL REMUNERATÓRIO, INCLUSIVE PARA O FUTURO. RELAÇÃO JURÍDICA DE TRATO CONTINUADO. EFICÁCIA TEMPORAL. CLÁUSULA REBUS SIC STANTIBUS. SUPERVENIENTE INCORPORAÇÃO DEFINITIVA NOS VENCIMENTOS POR FORÇA DE DISSÍDIO COLETIVO. EXAURIMENTO DA EFICÁCIA DA SENTENÇA.
1. A força vinculativa das sentenças sobre relações jurídicas de trato continuado atua rebus sic stantibus: sua eficácia permanece enquanto se mantiverem inalterados os pressupostos fáticos e jurídicos adotados para o juízo de certeza estabelecido pelo provimento sentencial. A superveniente alteração de qualquer desses pressupostos (a) determina a imediata cessação da eficácia executiva do julgado, independentemente de ação rescisória ou, salvo em estritas hipóteses previstas em lei, de ação revisional, razão pela qual (b) a matéria pode ser alegada como matéria de defesa em impugnação ou em embargos do executado. (destaque acrescido) 
Do julgado acima transcrito, resta claro que a Suprema Corte já pacificou o entendimento segundo o qual, havendo alteração nos pressupostos de fato que fundamentaram a decisão, ainda que transitada em julgado, cessa de imediato a sua eficácia executiva, independentemente de ação rescisória. Diante de tal entendimento, entendo que a situação fática que deu ensejo aos pagamentos decorrentes da hora extra no caso concreto há muito tempo foram modificadas, razão pela qual a parcela deve ser excluída dos proventos de pensão. 
Assim, o ato de pensão civil emitido em favor de Maria da Conceição Barbosa da Silva não reúne condições para receber a chancela da legalidade, razão pela qual deve ser negado o respectivo registro. Além disso, cabe determinação à Universidade Federal da Paraíba para que exclua dos proventos da beneficiária, a parcela decorrente de hora extra oriunda do regime celetista.
Ante o exposto, VOTO para que seja adotada a minuta de acórdão que ora trago ao exame deste Colegiado.
TCU, Sala das Sessões Ministro Luciano Brandão Alves de Souza, em 5 de novembro de 2019.
Ministro VITAL DO RÊGO 
Relator